【裁判字號】    94,訴,117
【裁判日期】    950112
【裁判案由】    塗銷所有權移轉登記等
【裁判全文】
臺灣屏東地方法院民事判決               94年度訴字第117號
原      告  萬泰商業銀行股份有限公司
法定代理人  戊○○
訴訟代理人  庚○○
被      告  丙○○
被      告  乙○○
兼上二人共同
法定代理人  丁○○
被      告  甲○○○
上四人共同
訴訟代理人  林維毅律師
複代理人    范仲良律師
            鄭淑貞律師
上列當事人間塗銷所有權移轉登記等事件，本院於民國94年12月
29日言詞辯論終結，判決如下：
    主  文
確認被告甲○○○與被告丙○○、乙○○間就附表所示土地於民
國九十四年五月一日所為之買賣關係不存在。
被告甲○○○應將前項土地，於民國九十四年五月十八日以買賣
為原因所為之所有權移轉登記予以塗銷。
被告丁○○與被告丙○○、乙○○間就附表所示土地所為贈與之
債權及物權行為應予撤銷。
被告丙○○、乙○○應將前項土地，於民國九十四年三月二十二
日以贈與為原因所為之所有權移轉登記予以塗銷。
訴訟費用由被告共同負擔。
    事實及理由
一、按訴狀送達後，原告不得將原訴變更或追加他訴，但因情事
    變更而以他項聲明代最初之聲明者，或不甚礙被告之防禦及
    訴訟之終結者，不在此限，民事訴訟法第255 條第1 項第4
    款、第7 款定有明文。查原告於起訴時，原請求判決撤銷被
    告丁○○與被告丙○○、乙○○間就附表所示土地（下稱系
    爭土地）所為贈與之債權及物權行為，並塗銷該所有權移轉
    登記，然因訴訟進行中，系爭土地於民國94年4 月29日設定
    抵押權予被告甲○○○，復於同年5 月18日以買賣為由登記
    予被告甲○○○所有，是原告乃追加先位之訴為確認被告甲○○○與被告丙○○、乙○○間就系爭土地於94年5 月1 日
    所為之買賣關係不存在，及被告甲○○○應將前項土地於94
    年5 月18日以買賣為原因所為之所有權移轉登記予以塗銷；
    備位之訴為被告甲○○○、丙○○、乙○○間就系爭土地所
    為買賣之債權及物權行為應予撤銷，及被告甲○○○應將前
    項土地，於94年5 月18日以買賣為原因所為之所有權移轉登
    記予以塗銷。觀諸原告上開追加部分，係因被告於訴訟進行
    中又移轉系爭土地所有權，情事有所變更，且本件所應調查
    之證據資料在訴訟後階段仍得予以援用，揆諸前開規定，其
    所為訴之追加與前揭規範意旨無違，應予准許，合先敘明。
二、原告起訴主張：
  (一)訴外人東光事業股份有限公司（下稱東光公司）於93年11月
    26日邀同被告丁○○為連帶保證人，向原告借款新台幣（下
    同）400 萬元，約定借款期限自93年11月29日起至96年11月
    29 日 止，按月平均攤還本息，如有一期未依約給付，或經
    票據交換所通知拒絕往來者，全部債務即視為到期。訴外人
    東光公司於94年3 月11日應支付票據遭退票登記，並於同年
    4 月1 日經票據交換所公布拒絕往來，依借款契約本件債務
    視為到期，原告經向東光公司催討，東光公司拒不出面，並
    將不動產變賣一空，截至94年2 月28日尚欠本金3,700,056
    元及利息暨違約金未為清償，被告丁○○依保證契約關係，
    自與訴外人東光公司對原告負連帶清償責任。
  (二)詎被告丁○○為逃避上開連帶債務之清償，竟意圖脫產，損
    害原告之債權，於94年3 月9 日，將其所有之系爭土地贈與
    其未成年子、女即被告乙○○、丙○○各2 分之1 應有部分
    ，並於同年3 月22日以贈與為原因辦畢所有權移轉登記，被
    告丁○○所為上開無償行為，已害及原告債權，爰依民法第
    244 條第1 項及同條第4 項之規定，請求撤銷上開就系爭土
    地所為贈與之債權及物權行為，及命被告乙○○、丙○○將
    系爭土地所有權登記塗銷。
  (三)原告於94年4 月7 日起訴後，起訴狀繕本同年4 月15日送達
    被告丁○○，被告丁○○意圖脫產損害原告債權，復與其妻
    妹即被告甲○○○基於通謀虛偽之意思表示，先於同年4 月
    29日，將系爭土地設定400 萬元抵押權予被告甲○○○，再
    於同年5 月1 日由被告乙○○、丙○○與被告甲○○○為通
    謀虛偽意思表示，成立虛偽之買賣契約，將系爭土地以買賣
    為由，於同年月18日將所有權移轉登記予被告甲○○○，依
    民法第87條第1 項規定，上開買賣及所有權移轉登記行為均
    屬無效，被告乙○○、丙○○怠於向被告甲○○○請求塗銷
    登記回復原狀，原告自得依民法第242 條規定，訴請確認上
    開買賣關係不存在，及代位請求被告甲○○○塗銷系爭土地
    之所有權移轉登記。
  (四)又縱認被告甲○○○與被告丙○○、乙○○間之買賣行為非
    屬通謀虛偽意思表示，惟債務人之財產為債權之總擔保，而
    被告甲○○○並未支付買賣價金，被告丁○○以法定代理人
    之地位將贈與其子女即被告丙○○、乙○○名下之系爭土地
    移轉登記予被告甲○○○後，已無力清償其積欠原告之債務
    ，而減損其積極財產之所有，復未增加其消極債務之清償，
    此並為被告甲○○○所知悉，核已該當民法第244 條所規定
    之詐害債權要件，原告亦得據此請求撤銷其等買賣行為及所
    有權移轉行為，並塗銷所有權移轉登記。
  (五)於本院聲明(1)先位聲明：如主文所示。(2)備位聲明：1.被告
    甲○○○與被告丙○○、乙○○間就系爭土地所為買賣之債
    權及物權行為應予撤銷。2.被告甲○○○應將系爭土地於94
    年5 月18日以買賣為原因所為之所有權移轉登記予以塗銷。
    3.如主文第3 項所示。4.如主文第4 項所示。
三、被告則以：
  (一)被告丁○○因投資股票失利，故其妻己○○要求將系爭土地
    於上開時間贈與其未成年子女即被告丙○○、乙○○，以防
    止被告丁○○任意處分。
  (二)被告甲○○○係被告丁○○之妻妹，其前於87至88年間陸續
    借款600 多萬元予被告丁○○，雖因親屬間之借貸而未積極
    求償，然被告丁○○為清償該借款，為上開贈與時即約定如
    無法清償對被告甲○○○之借款，將以系爭土地抵償，故被
    告甲○○○94年4 月間催討時，被告丁○○乃將系爭土地以
    買賣為原因登記予被告甲○○○所有，被告間就該買賣契約
    之訂立及所有權移轉登記並非通謀虛偽意思表示，且屬有償
    行為。
  (三)又被告甲○○○對被告丁○○之財務狀況並不知悉，不知被
    告丁○○對原告負有連帶保證債務，屬善意買受系爭土地，
    ，難謂為詐害原告債權之行為，非為撤銷權行使之對象，原
    告自不得主張撤銷權等語資為抗辯。於本院聲明：原告之訴
    駁回。
四、兩造不爭執事項：
  (一)東光公司於93年11月26日邀同被告丁○○為連帶保證人，向
    原告借款400 萬元，截至94年2 月28日尚欠本金3,700,056
    元及利息暨違約金，上開借款為企業信用貸款，並無物權擔
    保，被告丁○○為連帶保證人，應負連帶清償責任。
  (二)東光公司已於94年3 月11日遭退票登記，並於同年4 月1 日
    經票據交換所公布拒絕往來，且公司不動產業於94年3 月16
    日以買賣為原因移轉登記予訴外人張治軍所有，東光公司名
    下已無任何財產。
  (三)被告丁○○於94年3 月22日，以贈與為原因，將系爭土地移
    轉登記予未成年子女被告丙○○、乙○○各2 分之1 應有部
    分。
  (四)被告丁○○於94年4 月29日，將登記在被告丙○○、乙○○
    名下之系爭土地設定400 萬元抵押權予被告甲○○○，再於
    同年5 月18日，將系爭土地以買賣為由，移轉登記予被告甲○○○所有。
  (五)被告甲○○○曾於87年1 月至88年8 月間，陸續將6,884,00
    0 元匯入訴外人即被告丁○○之妻己○○之中國農民銀行中
    山分行帳號00000000000 號帳戶內。被告甲○○○於88年10
    月29日自上開帳戶取得356,430元。
五、本件應審究者茲為：(一)被告甲○○○與被告丙○○、乙○○
    就系爭土地所為買賣及所有權移轉行為是否為通謀虛偽意思
    表示？亦即被告丁○○與被告甲○○○間有無消費借貸關係
    ，並約定以移轉被告丙○○、乙○○所有之系爭土地予被告
    甲○○○以抵償借款？(二)如上開買賣契約係屬真正，原告得
    否主張民法第244 條之撤銷權？(三)被告丁○○與被告丙○○
    、乙○○間移轉系爭土地所有權行為是否屬無償之贈與行為
    並害及原告債權？原告得否行使民法第244 條之撤銷權？茲
    分述如下。
六、被告甲○○○與被告丙○○、乙○○就系爭土地所為買賣及
    所有權移轉行為是否為通謀虛偽意思表示？
  (一)被告丁○○辯稱系爭土地係為清償其對被告甲○○○之借款
    ，而將系爭土地出售移轉登記予被告甲○○○云云。查被告
    甲○○○固於87、88年間陸續匯入6,884,000 元至訴外人即
    被告丁○○之妻己○○中國農民銀行帳戶內，有匯款資料為
    證（本院卷第130 至150 頁），惟此匯款之受款人均為己○○，並非被告丁○○，則借貸關係是否存在於被告甲○○○
    與被告丁○○間，己非無疑。又被告丁○○辯稱因其無帳戶
    ，故匯入其妻己○○帳戶云云，然衡諸常情，在金融機構開
    戶無須特別之身份或財力等條件，一般人均可開戶，豈有無
    帳戶可供轉帳之理？且被告甲○○○、丁○○均表示就借款
    未約定利息，亦未約定還款期間，被告甲○○○持續自87至
    88 年 間陸續匯款達6,884,000 元，但截至原告起訴時（94
    年4 月7 日），長達5 年均未曾結算，核與一般借款常情有
    違。況經本院職權查詢上開己○○中國農民銀行帳戶，該帳
    戶係為存放於群益證券收付處之帳戶，有中國農民銀行函1
    紙附卷可稽（本院卷第177 、198 頁），並觀諸匯入金額大
    小不一，差距甚大，日期不定，益徵上開匯款可能供其他目
    的使用（如供己○○買賣股票），尚難遽認此為被告丁○○
    向被告甲○○○之借款。
  (二)系爭土地於原告起訴後，始於94年4 月29日設定400 萬元之
    抵押權予被告甲○○○，再於同年5 月18日以買賣為原因移
    轉登記予被告甲○○○，業如前述。若被告丁○○、甲○○○於87至88年間有借貸關係，何以被告甲○○○從未要求被
    告丁○○還款，卻在東光公司及被告丁○○未向原告依約繳
    納本息，致原告依法起訴後，突然要求被告丁○○清償，時
    點甚為巧合，顯有可疑。又上開抵押權存續期間僅至94年5
    月20日，此有抵押權設定契約書在卷可按（見本院卷第234
    至237 頁），如系爭土地係用以抵償，豈有僅設定不到1 個
    月之抵押權之理？此抵押權如何能保障被告甲○○○之債權
    ？益見被告辯稱有借貸關係存在，甚有疑義。另被告甲○○○雖辯稱因其夫查帳故要求被告丁○○清償云云（本院卷第
    121 頁），惟僅片面指述，並無其他資料可資佐證其當時適
    有資金需求，上開辯解自難採信。
  (三)被告丁○○另辯稱系爭土地及其上門牌號碼屏東縣崁頂鄉○○村○○路164 號房屋合計價值400 萬元，故設定400 萬元
    抵押權予被告甲○○○云云，然查，系爭土地94年公告現值
    合計為1,070,800 元，土地買賣契約書亦同此記載，其上房
    屋94年公告現值為327,800 元，有財政部台灣省北區國稅局
    財產歸屬資料清單在卷可參（本院卷第15頁），均與被告所
    述價值差異甚大，而上開設定金額卻與原告債權額相近，足
    見被告所辯即有可疑。況若如被告所辯係為清償而移轉系爭
    土地予被告甲○○○，何以不將系爭土地直接以買賣為原因
    移轉予被告甲○○○？豈有大費周章在短短2 個月內先將系
    爭土地贈與其未成年子女即被告丙○○、乙○○，再設定抵
    押權予被告甲○○○，最後再移轉所有權予被告甲○○○之
    理？益徵被告等所為，皆與社會常情有悖，其所辯難以採信
    。
  (四)綜上各情以觀，難認被告丁○○與被告甲○○○間，確有消
    費借貸關係存在，故原告主張被告間所為買賣及所有權移轉
    登記行為均為通謀虛偽意思表示，應堪採信。
七、按表意人與相對人通謀而為虛偽意思表示者，其意思表示無
    效，又無效法律行為之當事人，於行為當時知其無效或可得
    而知者，應負回復原狀之責任，民法第87條第1 項前段及第
    113 條分別定有明文。另債務人怠於行使其權利時，債權人
    因保全債權，得以自己之名義，行使其權利，為同法第242
    條前段所明定。另債務人與第三人間之通謀虛偽意思表示之
    無效行為，債權人得依民法第242 條之規定，代位行使債務
    人之回復原狀請求權（最高法院59年台上字第2556號、73年
    台抗字第472 號判例意旨參照）。被告間就系爭土地所為之
    買賣及所有權移轉登記，既因通謀虛偽意思表示而無效，業
    如前述，且被告丙○○、乙○○未行使請求被告甲○○○塗
    銷所有權移轉登記以回復為其名義，自屬怠於行使權利，則
    原告請求確認該買賣關係不存在及代位被告丙○○、乙○○
    訴請被告甲○○○塗銷該土地所有權移轉登記，即屬有據，
    應予准許。至原告另提起備位之訴部分，因原告先位之訴合
    法且有理由，自毋庸就備位之訴加以裁判，併此敘明。
八、被告丁○○與被告丙○○、乙○○間移轉系爭土地所有權行
    為是否屬無償之贈與行為並害及原告債權？原告得否行使民
    法第244 條之撤銷權？
  (一)按不動產因登記而有公示及公信效力，系爭土地既以贈與為
    原因而移轉登記，被告丁○○復不否認該移轉土地所有權行
    為屬無償之贈與行為，故應認被告丁○○、丙○○、乙○○
    間移轉系爭土地所有權之行為，如同土地登記之公示，為無
    償之贈與行為。
  (二)按債務人所為之無償行為，有害及債權者，債權人得聲請法
    院撤銷之；債權人依第1 項之規定聲請法院撤銷時，得並聲
    請命受益人回復原狀，民法第244 條第1 項、第4 項分別定
    有明文，故債務人之法律行為以財產權為目的所為之無償債
    權行為或物權行為，有害及債權者，債權人均得聲請法院撤
    銷之，最高法院42年台上字第323 號判例意旨參照。次按有
    害及債權之事實，必須於行為時存在，倘債務人於行為時仍
    有足以清償債務之財產，僅因日後之經濟變動，致債務人財
    產減少者，尚難認該行為係有害債權之行為。再按連帶保證
    ，係保證人對於債權人約定與主債務人連帶負擔債務履行而
    為之保證，故連帶保證人應與主債務人負同一清償責任，而
    債權人對於主債務人或連帶保證人請求清償時，既得擇一行
    使（最高法院69台上1924號判例參照），故判斷連帶保證人
    之行為是否害及債權時，自應以行為時該連帶保證人之資產
    是否足以清償債務為斷，至其與主債務人或其他連帶保證人
    之資力合併計算後，可否清償債務，於債權人撤銷權之行使
    ，應不生影響，亦無探究必要。準此，本件應僅就被告丁○○於94年3 月22日贈與系爭土地時之資產計算其贈與行為是
    否害及系爭債權。
  (三)原告主張被告丁○○於94年3 月22日贈與系爭土地時，除系
    爭土地價值1,070,800 元，尚有房屋1 筆價值327,800 元、
    土地1 筆價值546,000 元、汽車2 輛、投資621,000 元、營
    利所得21,517元，合計資產為2,587,117 元等情，業據提出
    財政部台灣省北區國稅局94年3 月31日財產歸屬資料清單1
    份附卷可稽（本院卷第15至16頁），並為被告所不爭執；又
    原告債權為企業信用貸款，並無物權擔保一節，亦為兩造所
    不爭，故依據上開說明，核算被告丁○○之資產結果，其為
    贈與行為時資力低於系爭債權3,700,056 元，堪認前開房屋
    、土地於扣除增值稅及房屋稅後，顯不足清償原告債權，是
    原告主張債務人即被告丁○○之無償贈與行為，已有害其債
    權，誠屬有據，應堪信實。
  (四)綜上所述，被告丁○○既於94年2 月間已積欠原告連帶保證
    債務3,700,056 元，且其當時資力顯不足清償該連帶保證債
    務，竟於94年3 月22日以贈與為原因將系爭土地移轉登記予
    其未成年子女即被告丙○○、乙○○，原告主張系爭土地之
    無償贈與行為，有害原告債權之受償，自屬有據，從而，原
    告依據民法第244 條第1 項及第4 項規定行使撤銷權，訴請
    就被告間以系爭土地所為贈與之債權及物權行為應予撤銷，
    並請求被告丙○○、乙○○將系爭土地之所有權移轉登記予
    以塗銷回復原狀，即屬有據，應予准許。
九、本件事證已臻明確，兩造其餘攻擊防禦方法及所提證據，經
    核與判決結果無影響，爰不一一論述，附此敘明。
十、據上論結，本件原告之訴為有理由，依民事訴訟法第78條、
    第85條第1 項前段，判決如主文。
中    華    民    國    95    年    1     月    12    日
                  民事第一庭    法  官  翁世容
正本係照原本作成。
如不服本判決，應於收受送達後20日內向本院提出上訴書狀。
                                書記官  溫訓暖
中    華    民    國    95    年    1     月    16    日
附表：系爭土地標示
┌──────────┬─────┬───┬──────┬─────┐
│坐  落  地  段      │地  號    │地  目│ 面    積   │權利範圍  │
│                    │          │      │（平方公尺）│          │
├──────────┼─────┼───┼──────┼─────┤
│屏東縣崁頂鄉○○段  │291       │  建  │89.56       │全部      │
├──────────┼─────┼───┼──────┼─────┤
│屏東縣崁頂鄉○○段  │291之1    │  建  │15.58       │全部      │
├──────────┼─────┼───┼──────┼─────┤
│屏東縣崁頂鄉○○段  │291之2    │  建  │9.73        │全部      │
└──────────┴─────┴───┴──────┴─────┘

司法院資訊處製作；財團法人民間司法改革基金會備份。
